最高法院刑事判決　　　　　　　　　　　　　　　九十三年度台上字第二二五四號
　　上　訴　人　甲○○
　　選任辯護人　陳金泉律師
右上訴人因殺人案件，不服台灣高等法院中華民國九十二年九月二十三日第二審更審
判決（九十二年度上更(一)字第三○九號，起訴案號：台灣士林地方法院檢察署八十五
年度偵字第六○四五號），提起上訴，本院判決如左：
    主  文
上訴駁回。
    理  由
按刑事訴訟法第三百七十七條規定：上訴於第三審法院，非以判決違背法令為理由，
不得為之。是提起第三審上訴，應以原判決違背法令為理由，係屬法定要件；如果上
訴理由狀並未依據卷內訴訟資料具體指摘原判決不適用何種法則或如何適用不當，或
所指摘原判決違法情事，顯與法律規定得為第三審上訴理由之違法情形不相適合時，
均應認其上訴為違背法律上之程式，予以駁回。本件原判決撤銷第一審論上訴人甲○
○以殺人罪，判處有期徒刑拾年之判決，改判仍論上訴人以殺人罪，判處有期徒刑陸
年。係依憑上訴人於警訊及檢察官偵查中對其於民國八十五年六月二十日凌晨一時許
，攜帶汽油桶前往其夫周英賢暫住之離其自己住所（台北縣汐止市○○街六十三號）
不遠之周錫和位於台北縣汐止市○○街七十九巷三號住處，並與周英賢發生爭吵，及
談判離婚，因周英賢不同意離婚並表示欲送其至精神病院，上訴人乃手持汽油揚言與
之同歸於盡，並轉開汽油桶蓋，將汽油潑灑在上前搶奪之周英賢身上，旋即起火燃燒
。造成被害人周英賢當場遭火燒死及周錫和所有之上開房屋一樓客廳燒燬等事實坦承
不諱之自白，參酌證人即上訴人子女周廷彥、周筱諭、周筱蓉，被害人之兄弟周俊賢
、周茂修，為上訴人看診之蕭心理衛生診所醫師蕭焱垚、現場處理員警李安文等人之
證詞，及卷附台北市立療養院八十六年一月二十日八六北市療癮字第八六○四三六號
函所附認上訴人行為時之精神狀態，並未達到精神耗弱之程度之精神鑑定報告書、蕭
心理衛生診所之上訴人病歷影本、確認被害人周英賢委係因火災致全身四度燒傷致死
之台灣士林地方法院檢察署勘驗筆錄、相驗屍體證明書、驗斷書、現場之照片、台北
縣警察局汐止分局八十五年七月二十四日汐警刑三字第一二一一五號函附台北縣警察
局火災原因調查報告書、現場照片、上訴人受顏面、鼻部及左、右足二度灼傷之診斷
證明書等證據資料，而為論斷，已敘述其所憑之證據及認定之理由。而以上訴人否認
有殺人及放火之犯行，並辯稱：係被害人想去屏東囑其購買汽油，其將汽油放在門口
，係被害人將汽油拿進屋內，並打開桶蓋要上訴人自焚及欲潑灑上訴人，其上前爭奪
致汽油溢出，被害人身上即起火燃燒，其並未看見打火機，亦非其點火云云，及其辯
護人辯護意旨以：上訴人案發時已達心神喪失之程度，警訊筆錄係在上訴人心神喪失
情形下製作，無證據能力，且上訴人在警訊中以台語應訊之真意應為汽油「濺出去」
而非「潑出去」，又上訴人並未攜帶打火機前往，且打火機需持續按壓開關始能保持
點火狀態，如放鬆丟出即會熄滅，而被害人有抽煙習慣，本案可能係被害人之煙蒂掉
落地面，上訴人與被害人拉扯時汽油不慎溢出，碰到地面未熄滅之煙蒂而引燃，上訴
人應僅負過失責任等語，為飾卸之詞，不足採取，在理由內依憑卷證資料，詳加指駁
；並說明(一)、上訴人於案發後雖一度罹患精神分裂症，經原審前審送請台北市立仁愛
醫院鑑定結果認（鑑定）當時精神狀態曾達心神喪失程度，惟嗣經長期規則治療，至
九十一年五月間，再經台北市立療養院鑑定結果其精神狀態已未達心神喪失程度，原
審此次審理時，上訴人仍在持續就醫治療中，且對於原審之詢問及案情相關事項均能
明瞭應訊，顯然並無心神喪失情形，而得合法進行審判程序。(二)、上訴人於八十年四
月二十四日起至同年五月十五日止，曾至蕭心理衛生診所就診，其當時僅呈現「過度
緊張」、「極為情緒化且多疑」，有該診所病歷可憑。然其於八十年五月十五日就診
後中斷治療，迄案發後之八十五年七月八日起始再接受治療，如上訴人確有辯護人所
指之精神狀態屬心神喪失或精神耗弱之人，竟能中斷治療長達五年之久，顯與常情不
合。況上訴人於第一審審理時供承其係師專畢業，婚後猶能教書、煮菜、燒飯、接送
小孩、料理家務，七十五年間即取得汽車駕照，平日及案發時均仍能駕駛汽車，顯見
上訴人於案發時精神狀態並無異常情形。至蕭焱垚醫師於第一審審理時雖證稱：上訴
人於八十年間就診時，即診斷為「深度精神官能症」、「焦慮症」等語，然核與蕭焱
垚醫師於八十年間上訴人就診時當場撰寫之病歷不符。而該診所八十五年七月十二日
診斷上訴人為「深度精神官能症」、「焦慮症」之診斷證明書，台北市立仁愛醫院同
年十月二十三日、八十六年三月十九日診斷、中央健康保險局八十五年十月二十三日
認定上訴人為「精神分裂病」之診斷證明書、全民健康保險重大傷病證明申請書、證
明卡等，均為八十五年六月二十日案發後所作，且台北市立療養院鑑定意見已明白表
示上訴人於案發後在蕭醫師診所之診斷情形符合「壓力反應」之診斷，該等證據資料
不足證明上訴人案發時之精神狀態已達心神喪失或精神耗弱之程度，辯護人此部分之
辯解自無可取。上訴人案發時之精神狀態既然未達心神喪失或精神耗弱之程度，則其
在警訊時之詢答內容即具備任意性與真實性，具有證據能力，且亦與刑法第十九條之
規定不符，不得資為不罰或減輕其刑之依據，至於公訴人認被告係精神耗弱之人，請
求減輕其刑後量處有期徒刑五年部分，亦顯然無據。(三)、案發時上訴人所攜帶之汽油
桶並未扣案，依案發時火勢發作情形觀之，該汽油桶應已在火場中燒燬，上訴人及其
辯護人等事後所稱之購油數量及事後提出之塑膠桶照片，顯然無法證明與事實相符，
無非係欲配合上訴人事後關於購買汽油係作為開車南下備用、及汽油係不慎溢出並非
出於故意潑灑等部分之辯詞而準備，自不足採信。(四)、警方於火場燃燒後之殘留物中
發現紅色打火機一個，有現場照片可稽，再參諸證人李安文之相關證言、上訴人在警
訊及偵查中供述之情節，及火災調查報告書之勘查及研判結果，已堪認係上訴人以打
火機引燃汽油。又上訴人於案發後本身亦受有顏面鼻部二度灼傷、及左右足二度灼傷
之傷害，亦可見係上訴人以打火機引燃汽油，以致於其顏面鼻部等部位於火勢引燃竄
燒之瞬間遭受灼傷，至於其足部所受之灼傷，則應係潑灑之汽油掉落地面遭延燒時所
受，否則如火勢係先由地面燃燒，上訴人之足部雖亦將受有灼傷，但不至於發生顏面
部分亦遭灼傷，而身體中間部位均無恙之情形。況查在現場發現之塑膠製打火機需持
續按壓開關始能保持點火狀態，如放鬆丟出即會熄滅，益可徵係上訴人持打火機直接
引燃汽油，而非點火後將打火機丟落地面或拋向被害人身體，否則非但無法引燃汽油
，且起火點如與上訴人身體有相當距離，上訴人之顏面鼻部亦不致遭波及灼傷。至於
辯護意旨以被害人有抽煙習慣，可能係汽油溢出碰到掉落地面尚未熄滅之煙蒂引燃云
云，然查上訴人自案發後始終未曾表示被害人曾在現場抽煙，其於原審審理時亦陳稱
：當時被害人沒有抽煙等語，再者當時上訴人係攜帶汽油桶前往與被害人爭吵及談判
離婚，際此情形，被害人亦不可能在上訴人持有汽油桶之情形下在該處抽煙且未完全
熄滅煙蒂，辯護人所辯顯無可採。(五)、上訴人辯護人聲請鑑定打火機之指紋部分，查
案發後消防警察人員勘查時雖在案發現場起火處地面發現打火機乙只，惟司法警察及
檢察官均未將該打火機扣押，事實上已無從實施鑑定，且依卷附照片顯示，該打火機
機身已因高溫燃燒附著黏連現場之灰燼，該等情況亦顯然無法留存可供採樣鑑定之指
紋存在，自無鑑定之可能及必要之理由。從形式上觀察，原判決並無違法之情形存在
。按證據之取捨及證據之證明力如何，由事實審法院自由判斷，此項自由判斷職權之
行使，倘係基於吾人日常生活經驗所得之定則者，即屬合於經驗法則。苟本於理則上
當然之定則所為之論斷，即為合乎論理法則，均不容任意指為判決違背法令。再認定
犯罪事實所憑之證據，並不以直接證據為限，間接證據亦包括在內，審理事實之法院
，綜合卷內之直接證據、間接證據，本於推理作用，於通常一般人均不致有所懷疑，
得確信其為真實之程度者，即非不得據為被告有罪之認定。復查刑法第十九條所謂心
神喪失或精神耗弱人之行為不罰或得減輕其刑，係指其行為時在心神喪失或精神耗弱
狀態而言，縱被告曾有精神上病狀或為間歇發作的精神病態者，亦應以其行為時是否
出於心神喪失或精神耗弱狀態存在中為判斷之標準，不能由其犯罪前曾罹或犯罪後有
精神病態而逕認其行為時為心神喪失或精神耗弱人。且按精神是否耗弱，抑達心神喪
失狀況，乃屬醫學上精神病科之專門學問，若經專門精神病醫學研究之人員予以診察
鑑定，自足資為判決之基礎。又鑑定意見之證明力如何，事實審法院有依自由心證之
原則斟酌取捨之權。苟其判斷並非顯然違背經驗法則，或論理法則，即不容漫指為違
法。經查上訴人雖於案發前之八十年四月間至同年五月十五日曾至蕭心理衛生診所就
診，然據蕭焱垚證稱：「（問：八十年五月十五日（上訴人）的精神狀況？）……當
時我判斷病人有精神官能症，情緒不穩定，疑心重，當時不覺得她是精神分裂症……
」（詳第一審卷第一八二頁反面）、「（問：精神官能症及焦慮症的意識狀況如何？
）仍然有意識，沒有脫離現實狀況，還是了解在做什麼，算是精神疾病的一種，這種
病有時會有暴力傾向，這病的症狀是不安，情緒不穩定，疑心病重」（詳同上卷第一
八三頁反面）、「八十五年九月十八日……我觀察到病人懷疑心很重，但到現在我沒
有觀察到她有精神病的狀況」（詳同上卷第一八五頁）等語，均不足證明上訴人於案
發時有心神喪失或精神耗弱之情形。且依上訴人自承及證人周廷彥、李安文證述各節
及火災出動觀察紀錄搶救時狀況欄（三）所載：上訴人於火災發生時，已知自行先跑
離現場，又知跑回附近之自己家中叫醒其子，並告知：其父在周錫和家中失火，被火
活活燒死，要其子趕快去救火、並知打一一九報案、又知取家中水管救火，於警方到
達後，並向警方要求銬手銬等情以觀，上訴人行為時之精神對於外界事務並非全然缺
乏知覺理會及判斷作用，亦無較普通人之平均程度顯然減退之情形。原判決為判斷時
，除引台北市立療養院鑑定上訴人於犯行當時之精神狀態並未達到精神耗弱程度之報
告外，並詳予說明其認定上訴人於案發時精神狀態並無異常情形之理由，自無違反經
驗或證據法則。台北市立療養院鑑定報告中雖提及「本院認詹女過往與犯行當時並無
精神科診斷」等語，似與上訴人曾於八十年四月間至蕭心理衛生診所就診之資料不符
。然查上開鑑定報告已敘明「二、過去生活史、疾病史與犯案經過（資料由詹女與其
父詹明德提供，並參考台北縣警察局汐止分局橫科派出所偵訊筆錄、士林地院訊問筆
錄與蕭心理衛生診所病歷記錄……詹女婚後與周員感情不睦，常有語言及肢體衝突，
詹女近數年來經常要求離婚。八十年四月二十四日，詹女與周員因婚姻問題至台北市
○○路○段一三五巷二十八號蕭心理衛生診所就診，當時詹女呈現『過度緊張』、『
極為情緒化且多疑』現象，曾服用抗焦慮藥物約二週，至八十年五月十五日（第四次
就診）後中斷治療，其後詹女與周員之婚姻關係並無明顯變化……四、結論：綜合以
上所述詹女之過去生活史、疾病史、身體檢查、精神狀態檢查與心理評估結果，本院
認為詹女過往與犯行當時並無精神科診斷，而案發後則呈現『壓力反應』……現有提
及詹女過往精神狀態之資料中，最具客觀性質者，為其於八十年四、五月間至台北市
蕭心理衛生診所就診之病歷紀錄，其中記載詹女於八十年四月二十三日初次就診時，
因夫妻衝突與照顧婆婆之困難問題，而『過度緊張』、『極為情緒化且多疑』；同年
五月十五日第四次就診時，則『（情緒）極不穩定且憤怒』；病歷中從未提及詹女（
如一般精神分裂病患者）在知覺、思考、言談、行為等方面呈現異狀。而資料中最能
反應『長期觀察所見』者，為詹女與周員之子周廷彥於案發後數小時在台北縣警察局
汐止分局橫科派出所接受偵訊時之證詞，其中描述詹女『比較敏感，容易緊張，都呆
在家裡，與我父親吵架時容易發脾氣』，亦無任何陳述詹女精神異常之言詞……就鑑
定當日所見，詹女當時雖呈現情緒不安、言語表達稚氣等現象，然其行為並無明顯受
到幻覺影響之跡象，其言談亦無明顯之妄想內容。質言之，目前並無任何資料顯示詹
女過往可能曾罹患『精神分裂病』般之嚴重精神疾病……循上所述，因詹女於過往與
犯行當時並未罹患嚴重之精神疾病，其對於外界事務之知覺、理會、判斷作用並未較
普通人之平均程度顯然減退；因此，本院認為其犯行當時之精神狀態並未達到精神耗
弱之程度」（詳第一審卷第一三二至一三五頁）等情，顯已就上訴人於八十年間就診
之資料詳予考量，其依台北市蕭心理衛生診所病歷紀錄，認係非關精神科之診斷，其
鑑定報告並無卷證資料不符之虞。上訴意旨另以蕭焱垚醫師於病歷上記載「過度緊張
」、「極為情緒化且多疑」等症狀，係屬精神官能症之病徵，而指摘原判決認蕭焱垚
醫師於第一審審理時證稱：上訴人於八十年間就診時，即診斷為「深度精神官能症」
、「焦慮症」等語，與其於八十年間上訴人就診時當場撰寫之病歷不符，未採蕭焱垚
之證言為採證違法云云。然查縱認八十年四月間上訴人曾被診斷有精神官能症之病徵
為實，惟刑法對心神喪失之免責或精神耗弱之減刑條件，須行為人於行為時處於心神
喪失或精神耗弱之狀態，方有其適用。上訴人於行為當時對於外界事務並非全然缺乏
知覺理會及判斷作用，亦無較普通人之平均程度顯然減退，原判決理由已說明其得心
證理由及依憑之證據，既無悖於經驗及論理法則，自無上開免責或減刑條項之適用。
則上訴人於案發前五年之八十年間或案發後是否患有精神官能症，自不影響判決主旨
，上訴意旨執以指摘原判決違法，即非合法之第三審上訴理由。又上訴人對於燒燬建
築物未遂部分之犯行，究屬直接故意或間接故意？因原審就該部分犯行，係認與殺人
罪為一行為觸犯數罪名之想像競合犯，而從一重之殺人罪處斷。則其究屬直接故意或
間接故意，亦核與判決主旨無影響。又案發時上訴人與被害人爭吵，因其將所購買之
汽油攜入屋內，且因而引發火災燒死被害人等情為不爭之事實，原判決既未認定上訴
人於購油之初即蓄意放火殺人及燒燬建築物，則上訴人以何種容器裝置汽油？買油目
的是否係為南下備用等，並無礙原審為事實之認定。雖證人周廷彥、周筱諭、周筱蓉
證稱：「父母吵架後，母親就會想開車去南部」，詹明德證稱：上訴人買汽油是要到
南部去；警員李安文證稱：上訴人有提到本來想去南部等語，原審未予敘明其不予採
信之理由，略嫌疏漏，既無礙事實之認定，核屬與原判決主旨無關之枝節問題，依刑
事訴訟法第三百八十條之規定，亦難執以指摘資為第三審上訴之合法理由。上訴意旨
指摘原判決有採證違法、認定事實與卷內資料不符、理由不備、理由矛盾、適用法則
不當之違法云云，係置原判決所為明白論斷於不顧，猶執已為原審指駁之陳詞爭辯，
及對原審取捨證據與自由判斷證據證明力之職權行使，徒以自己之說詞，泛指其為違
法，並未就其如何影響原判決主旨，依據卷內訴訟資料具體指明，依首開說明，自非
適法之第三審上訴理由。其上訴違背法律上之程式，應予駁回。
據上論結，應依刑事訴訟法第三百九十五條前段，判決如主文。
中　　　華　　　民　　　國　　九十三　　年　　　四　　　月　　 三十 　　日
                              最高法院刑事第九庭
                                  審判長法官  林　增　福
                                        法官  邵　燕　玲
                                        法官  陳　世　雄
                                        法官  惠　光　霞
                                        法官  謝　俊　雄
      右正本證明與原本無異
                                              書  記  官
中　　　華　　　民　　　國　　九十三　　年　　　五　　　月　　　七　　　日
                                                                       ：
